臺灣高等法院臺中分院民事判決　　　九十三年度再字第二四號
　　　再　審原告　乙○○
　　　法定代理人　甲○○
右當事人間請求返還價金事件，再審原告對於中華民國九十三年八月十八日本院第二
審確定判決（九十一年度上更(一)字第二二號），提起再審之上訴，本院於九十三年十
月二十六日言詞辯論終結，茲判決如左：
　　　主　　　文
再審之訴駁回。
再審訴訟費用由再審原告負擔。
　　　事實及理由
一、再審被告原名龍邦建設股份有限公司，已於民國（下同）八十六年十一月五日經
　　更名為龍邦開發股份有限公司，有經濟部經（86）商字第一二一七二二號函公司
　　執照等附於本院八十六年度重上字第一四四號卷可稽，再審原告仍以其舊名對之
　　提起本件再審之訴，茲以其正確之新名據以改列。
二、再審原告主張：伊於八十一年四月十五日向再審被告預定在坐落彰化縣彰西勢子
    段西勢段西勢子小段四之二、四之一七、四之三二地號等三筆土地內興建之「龍
    邦大第」集合住宅Ａ棟九樓乙戶，約定面積為四八、四四坪，約定房地價款為新
    台幣（下同）五百二十萬元，連同車位六十萬元，共計五百八十萬元，伊已繳清
    房地、車位價款及契稅、代書費、水電外線費五百九十四萬九千三百六十七。嗣
    於八十四年六月十日交屋後，伊發現系爭房屋室內面積較買賣契約所約定短少六
　　、六九坪，本院前程序八十六年度重上字第一四四號民事判決即依華聲不動產鑑
　　價公司之鑑價，亦判命再審被告應依伊之備位聲明返還伊所減少之價金七十七萬
　　六千一百三十五元及自八十四年七月九日起加計法定遲延利息予伊；本屬正確，
　　詎本院九十一年度上更(一)字第二二號確認判決曲解法令，於契約文字之外，將
　　應屬公共設施之電梯間、樓梯間亦計入室內面積之內，因認系爭房屋之室內面積
　　並無短少，而改判伊為敗訴確定。按解釋契約，固須探求當事人立約時之真意，
　　不能拘泥於契約之文字，但契約文字業已表示當事人真意，無須別事探求者，即
　　不得反捨契約文字而更為曲解，最高法院著有十七年上字第一一一八號判例，應
　　予遵循。查兩造不爭執之合約書第一條第一項明定所標示之房屋總面積包括：「
　　本約房屋．．．一戶（詳如附圖）。面積約四八．四四坪（包括騎樓、陽台、平
　　台、露台及梯間、門廳、變電室、機械室、車道、屋頂突出物等公共設施之分擔
　　面積）」，而所謂「附圖」即系爭合約書所附之平面圖，其左上角特別標明「室
　　內面積（含附屬建物）」、「陽台」、「露台」、「公共面積」之坪數。又系爭
　　合約書第十四條就「公共設施」之定義，明文約定為各電梯間、樓梯間、管道間
　　皆屬公共設施，參以系爭合約書所附平面圖將專用部分之室內及陽台、露台塗以
　　顏色，而未將梯間塗上顏色等事實，顯見依契約之文字，業已明白約定「梯間」
　　之面積應屬公共設施，即平面圖所指之「公共面積」甚明，自無別事探求當事人
　　真意之必要。原確定判決捨契約文字，以系爭合約締約當時之交易習慣，公共設
　　施面積係專指「大公」而言，並不包括「小公」，曲解契約，與上揭最高法院判
　　例顯有違背。按確定終局判決適用法規顯有錯誤者得提起再審之訴，民事訴訟法
　　第四百九十六條第一項第一款訂有明文，本院九十一年度上更(一)字第二二號之確
　　定判決適用法規顯有前揭錯誤，爰依法提起再審之訴等情，求為：(一)本院九十一
　　年度上更(一)字第二二號之確定判決駁回伊後項之訴部分廢棄；(二)再審被告應給付
　　伊七十七萬六千一百三十五元，及自八十四年七月九日起至清償日止，按年利率
　　百分之五計算之利息。(三)再審訴訟費用由再審被告負擔之判決（本院上開確定判
　　決命再審原告應返還及給付再審被告因其假執行所為給付及所生損害共八十七萬
　　二千三百五十四元本息部分，未據一併提起再審之訴」。
三、再審被告則以：按所謂適用法規顯有錯誤，不包括漏未斟酌證據及認定事實錯誤
    之情形在內；且解釋意思表示原屬事實審法院之職權，其解釋意思表示縱有不當
　　，亦不生適用法規顯有錯誤之問題，迭據最高法院著有六十三年度台上字第八八
　　○號及六十四年度台上字第一四○號判例可參，是本件確定判決探究兩造契約文
　　字之真義，認室內面積應危梯間在內，其解釋契約之意思表示縱有不當，自不生
　　適用法規錯誤之問題，再審原告以此作為再審之理由，自屬無據。況右開確定判
　　決對契約之解釋，乃依兩造交易當時之法規習慣，最高法院八十九年度台上字第
　　一五六七號判決意旨及系爭合約附表中關於室內面積之記載而為判斷，完全與經
　　驗及論理法則相符，其關於契約之解釋，亦無不當，殊無曲解情事，再審原告再
　　審理由泛指其曲解契約，洵無理由等語，資為抗辯，求為判決駁回再審原告之訴
　　。
四、按解釋契約，固須探求當事人立約時之真意，不能拘泥於契約之文字，但契約文
　　字業已表示當事人真意無須別事探求者，即不得反捨契約文字而更為曲解，固據
　　最高法院著有十七年上字第一一一八號判例可參，但此乃以契約文學已明確表示
　　當事人真意之情形而言。苟該契約文字並未能表明當事人之真意，則無該判例之
　　適用。又解釋意思表示原屬事實審法院之職權，事實審法院解釋意思表示縱有不
　　當，亦不生適用法規顯有不當之問題，最高法院六十四年度台上字第一四○號判
　　例就此闡釋甚明。按本件兩造買賣當時之交易習慣，關於集合住宅之公共設施有
　　「大公」及「小公」之區○○○○○道、電梯間、樓梯間等俗稱「小公」之共同
　　使用部分，依內政部八十年五月二十日台（八十）內地字第九二一五八二號函所
　　頒「辦理土地複丈與建物測量補充規定」第二十條所定，苟於辦理第一次測量時
　　，經權利人協議者，得按竣工平面圖上標示，分別測繪於各區分所有建物內。查
　　系爭合約書第一條第一項記載所標示之房屋總面積包括：「本約房屋．．．樓一
　　戶（詳如附圖）。面積約四八‧四四坪（包括騎樓、陽台、平台、露台及梯間、
　　門廳、受電室、機械室、車道、屋頂突出物等公共設施之分擔面積）」，是所謂
　　附圖即系爭合約書所附之平面圖，其左上角附表標明「室內面積（含附屬建物）
　　」三六‧六四坪、陽台為四‧八五坪、公共設施為六‧九五坪，合計四八‧四四
　　坪等，就二者相互印證以觀，該附表未就騎樓、平台、及梯間、門廳、受電室、
　　機械室、車道、屋頂突出物等為特別約定；是上開契約就所謂之「室內面積」之
　　定義並未明確約定。雖上開買賣契約書第十四條就公共設施之範圍及其管理設有
　　明文，明指各樓層之電梯間及梯間等公共設施於交屋後應由住戶管理委員會共同
　　管理，惟此要只其性質上應為共同使用部分之管理規定而已，且此要只記載為「
　　公共設施」，而非「公共面積」，是尚難謂屬「小公」之公共設施即在公共面積
　　之內，而不在區分所有建物面積之內。是「梯間」是否屬公共設施，與本件合約
　　所載之「公共面積」、「室內面積」為兩回事。蓋依當時之法令及交易習慣，「
　　小公」之梯間既亦有列入室內面積之情形，而最高法院八十九年度台上字第一五
　　六七號判決理由中並明白記載：「審酌買賣當時之交易習慣，依中華民國建築投
　　資商業同業公會全國聯合會八十四年二月九日八四建投全聯字第一五一八號函記
　　載：『私有面積依交易習慣應包含當層電樓梯及走道。』中華民國消費者文教基
　　金會建築委員會編著，消費者報導雜誌就出版之購屋指南，亦記載：『．．．，
　　而所謂私有面積已包括了室內、陽台、當層的電梯間、樓梯間及走廊等分擔面積
　　在內。至於公共設施面積只包括地下室及屋頂突出物之公共面積之分擔．．．』
　　等旨，是系爭合約書第十四條係就公共設施之範圍及管理加以約定，而非就公共
　　面積之範圍為明確之約定及記載，再審原告指不能超出該第十四條之文義而為契
　　約之解釋，否則即有違背最高法院十七年上字第一一一八號判例之情事，顯有誤
　　解。再者，兩造買賣契約中有談及「室內面積」者，僅在合約附表中有所記載，
　　故本件「室內面積」之內容為何，自應以附表之記載而加以推論。該附表所載之
　　「室內面積（含附屬建物）」「三六點六四坪」，係含梯間但不含陽台及露台所
　　得出，此比較含梯間但不含陽台及露台之權狀室內面積即明（按：依此算法之權
　　狀室內面積為三四．五四坪，與本件契約附表所載之室內面積相仿），亦即再審
　　被告依約所應給付之室內面積為「三六點六四坪」，此「三六點六四坪」原係含
　　梯間在內（但不包括陽台及露台），此附表乃符合買賣當時之交易習慣，且附表
　　亦已明確地將陽台及露台分別列出，故「室內面積」括弧內所載之「附屬建物」
　　，非指陽台及露台，當無疑義。既非指陽台及露台，此附屬建物依簽約當時之法
　　規及交易慣例自係指小公即「梯間」無疑，否則，尚難謂兩造買賣之標的物坪數
　　不包含「梯間」在內。參以兩造就室內面積（含附屬建物）之三十．一一坪與六
　　．五三坪係根據原始設計圖而來，為兩造所不爭執，二者合計恰為三六．六四坪
　　與兩造之買賣契約無異，可見該「室內面積」乃含梯間六．五三坪在內，至為明
　　甚，且再審被告乃依前揭內政部所頒「辦理土地複土與建物側量補充規定」第二
　　十條之規定，將該屬於「小公」之梯間測繪在區分所有違物之內，依法並無不合
　　，是本院確定判決就系爭合約附表關於室內面積之判斷，並無解釋契約文字欠當
　　之情事，益無適用法規顯有錯誤之情形，再審原告誤認系爭契約第十四條就公共
　　面積範圍已有契約文字明確約定，據以指本院確定判決已超出該第十四條文字而
　　曲解契約，為適用法規顯有錯誤，洵屬無據，其執以再審，為無理由，應予駁回
　　。
五、據上論結，本件再審之訴為無理由，依民事訴訟法第四百四十九條第一項、第七
　　十八條，判決如主文。
中　　　華　　　民　　　國　　九十三　　年　　 十一　　 月　　　九　　　日
~B1民事第五庭審判長法　官　陳滿賢
~B2　　　　　　　　法　官　古金男
~B3　　　　　　　　法　官　朱　樑
右為正本係照原本作成。
兩造均不得上訴。
~B　　　　　　　　書記官　陳秀真
中　　　華　　　民　　　國　　九十三　　年　　 十一　　 月　　 十一　　 日
　　　　　　　　　　　　　　　　　　　　　　　　　　　　　　　　　　　　Ｂ
